【裁判字號】    97,易,321
【裁判日期】    971017
【裁判案由】    詐欺
【裁判全文】
臺灣雲林地方法院刑事判決               97年度易字第321號
公  訴  人  臺灣雲林地方法院檢察署檢察官
被      告  乙○○
選任辯護人  林松虎律師
            王志中律師
上列被告因詐欺案件，經檢察官提起公訴（96年度偵緝字第330
號），被告在準備程序中就被訴事實為有罪之陳述，本院裁定進
行簡式審判程序，判決如下：
    主      文
乙○○犯詐欺取財罪，處有期徒刑壹年。
    事實及理由
一、犯罪事實：
    乙○○與葉祖松係鄰居關係，其曾係葉祖松住處即臺南市○
    區○○街6 號「開元寶大樓」管理委員會主委，藍庭光則係
    開業律師，與葉祖松係親兄弟。藍庭光於民國91年間欲將律
    師業務拓展至臺南縣市，葉祖松即提議可使用其位於臺南市
    之閒置住處作為執業處所，惟因該處位於公寓大樓中，為商
    業使用前須先經過管理委員會同意，葉祖松因於91年5 月間
    協同藍庭光至臺南市找乙○○洽商，並將乙○○介紹給藍庭
    光認識，兩人言談間，乙○○向藍庭光吹捧其與臺灣高等法
    院臺南分院（下稱臺南高分院）之多位法官熟識。適藍庭光
    曾於本院91年度易字第21號甲○被訴違反著作權法等乙案中
    替甲○辯護，在該案中，藍庭光以其訴訟經驗認坦承犯行者
    可獲緩刑或易科罰金之判決，而建議甲○承認犯罪，惟該案
    於91年5 月3 日判處甲○有期徒刑1 年8 月，並未諭知緩刑
    之宣告，若該案判決確定，甲○勢必入監服刑，藍庭光為此
    深感自責，為甲○提起上訴尋求救濟，該案並由臺南高分院
    以91年度上訴字第726 號審理中（受命法官為林永茂法官）
    。藍庭光於91年6 月間將上情告知乙○○，乙○○明知其不
    認識林永茂法官，無能力影響法院之判決，竟意圖為自己不
    法之所有，向不知情之藍庭光佯稱其與承審之林永茂法官素
    有交情、經常一同聚餐吃飯，林永茂法官家住在臺南市○○
    路，其與林永茂法官合夥經營法拍屋業務，林永茂法官甚至
    有一輛車是登記在其名下云云，要求藍庭光向甲○轉告上情
    ，而利用藍庭光對甲○施用詐術。乙○○並於上述案件之審
    理期日，至臺南高分院向甲○偽稱其與承審法官很熟，對法
    官之問話應如實回答云云，致甲○在聽信藍庭光及被告之說
    詞後，誤認乙○○確有能力疏通林永茂法官而陷於錯誤，因
    而願意支付新臺幣（下同）700,000 元與乙○○，請其代為
    擺平官司。待甲○於91年6 月至7 月間籌足前揭款項後，藍
    庭光原要求其自行送款至臺南交與乙○○，甲○因較信任藍
    庭光，乃與其女婿即不知情之鄭健新將該筆款項逕送往藍庭
    光律師事務所要求藍庭光轉交，藍庭光因擔心自己涉入案件
    過深，而與甲○發生爭執並推拒，惟甲○仍堅持不肯自行前
    去付款，藍庭光因此指示該事務所助理即不知情之劉佩婷將
    該筆款項收下，待該事務所實習律師即不知情之魏俊峰回事
    務所後，由魏俊峰將上開金額拿到臺南交與不知情之葉祖松
    ，嗣魏俊峰即自行開車到葉祖松經營址設臺南市○○路○ 段
    310 號「獅子王遊樂場」，將上述款項交與葉祖松，葉祖松
    即約乙○○至上揭開元寶大樓住處，將上開款項如數交與乙
    ○○收執，而以前揭方式利用鄭健新、劉佩婷魏俊峰及葉祖
    松詐得財物。嗣甲○所涉之上揭違反著作權法等一案，經臺
    南高分院於91年8 月6 日判決上訴駁回，藍庭光與葉祖松旋
    即向乙○○要求退款，乙○○因東窗事發，遂於91年8 月12
    日將650,000 元現金連同面額50,000元之支票1 紙（乙○○
    之友人邱國民以漣鴻企業有限公司名義簽發、以臺南市第六
    信用合作社大興分社為付款人、發票日91年8 月15日、帳號
    00000000、票號00 00000，下稱本案支票）交與葉祖松，由
    葉祖松即於翌日（即91年8 月13日），將上述現金及支票送
    到甲○住處交還甲○。嗣因藍庭光、葉祖松於92年間遭人檢
    舉充任司法黃牛，經臺灣雲林地方法院檢察署（下稱雲林地
    檢署）檢察官以92年度偵字第773 號、第1382號提起公訴，
    藍庭光及葉祖松並在本院（92年度易字第268 號）及臺南高
    分院（93年度上易字第630 號）審理中以被告身分供稱乙○
    ○涉案，而悉上情。
二、認定犯罪事實所憑之證據及理由：
  (一)被告乙○○所犯之罪係死刑、無期徒刑、最輕本刑為3 年以
    上有期徒刑以外之罪，其於準備程序就前揭被訴事實為有罪
    之陳述，經受命法官告知簡式審判程序之旨，並聽取其與公
    訴人之意見後，本院合議庭裁定由受命法官獨任進行簡式審
    判程序，是本案之證據調查，依刑事訴訟法第273 條之2 規
    定，不受同法第159 條第1 項、第161 條之2 、第161 條之
    3 、第163 條之1 及第164 條至第170 條規定之限制，合先
    敘明。
  (二)上開犯罪事實，業據被告在本院審理中坦承不諱，核與證人
    藍庭光、葉祖松、甲○、方嘉豪、方楊耍、鄭健新、劉佩婷
    、江育如、魏俊峰、徐全德、邱國民及林永茂在本案或甲○
    被訴違反著作權法等該案中所為之證述情節相符，復有被告
    與葉祖松對話之電話錄音譯文乙份及本案支票影本乙紙在卷
    可稽，且有本院以92年度易字第268 號判決及臺南高分院以
    93年度上易字第630 號判決在卷可參，足認被告前揭自白與
    事實相符，可以採信，是本件事證明確，被告上開犯行洵堪
    認定，應依法論科。
三、論罪科刑之理由：
  (一)被告行為後，刑法業於94年2 月2 日修正公布，並於95 年7
    月1 日施行。修正後刑法第2 條第1 項規定：「行為後法律
    有變更者，適用行為時之法律。但行為後之法律有利於行為
    人者，適用最有利於行為人之法律。」即由修正前之「從新
    從輕」原則，改採「從舊從輕」原則，以與刑法第1 條罪刑
    法定主義契合，並貫徹法律禁止溯及既往原則（參見刑法第
    2 條立法理由說明一），且係規範行為後法律變更所生新舊
    法律比較適用之準據法，於新法施行後，應適用新法第2 條
    第1 項之規定，為「從舊從輕」之比較（最高法院95年度第
    8 次刑事庭會議決議參照）。依上述說明，倘被告行為後，
    處罰行為所適用之法律有修正之情形，即應先行審認是否屬
    法律變更，以決定應否依刑法第2 條第1 項規定為新舊法之
    比較說明，再依比較結果，分別依同條第1 項前段抑但書規
    定，為適用修正前之行為時法抑有利於被告之修正後裁判時
    法之依據。至最高法院於95年11月1 日所作成95年度第21次
    刑事庭會議決議第1 項，係就若干修正後條文，僅為純文字
    修正，或為法理、既定見解之明文化者，認均非屬法律之變
    更，故一律適用裁判時法，自非以修正後法律對被告並無有
    利、不利情形時，認應適用裁判時法之謂（最高法院96年度
    臺上字第3773號、第4921號判決意旨參照）。申言之，「法
    律有無變更」，端視修正前後之法律，其刑罰權規範之實質
    內容，有無不同而定，完全與適用於個案究以何法對被告比
    較有利無關；至「對被告是否比較有利」，則以修正前後新
    舊刑法確有不同內容規範為前提，而進一步就個案適用刑法
    第2 條第1 項規定比較何者對被告較有利之結果而言，前者
    「法律有變更」為因，再經適用準據法相互比較新舊刑法之
    規定，始有「對被告有利或不利」之結果，先後層次分明，
    互為因果。基此，不得以「對被告並無有利或不利」之結果
    ，逆推「法律有無變更」之前提事實是否存在，此攸關刑法
    第2 條第1 項之新舊法比較適用，應予辨別釐清。茲就本案
    有關新舊刑法比較適用分述如下：
  1.【適用法條之罰金刑】：
    被告行為時之刑法第33條第5 款規定：「罰金：1 元以上」
    ，修正後刑法該條規定為：「罰金：新臺幣1,000 元以上，
    以百元計算之」。又刑法施行法於95年6 月14日增訂公布第
    1 條之1 規定：「（第1 項）中華民國94年1 月7 日刑法修
    正施行後，刑法分則編所定罰金之貨幣單位為新臺幣。（第
    2 項）94年1 月7 日刑法修正時，刑法分則編未修正之條文
    定有罰金者，自94年1 月7 日刑法修正施行後，就其所定數
    額提高為30倍。但72年6 月26日至94年1 月7 日新增或修正
    之條文，就其所定數額提高為3 倍。」刑法第339 條第1 項
    之詐欺取財罪，法定刑可處銀元1,000 元以下之罰金，且未
    於72年6 月26日至94年1 月7 日間修正，故應就其所定數額
    提高為30倍。是依修正後之規定與被告行為時之罰金罰鍰提
    高標準條例第1 條前段及行政院、司法院據以發布提高刑法
    有關罰金條文之罰金倍數10倍，並自72年8 月1 日施行之規
    定相較，其罰金刑之最高度固未變更，但最低度已由銀元10
    元即新臺幣30元（依現行法規所定貨幣單位折算新臺幣條例
    第2 條之規定，銀元以新臺幣元之3 倍折算之），修正為新
    臺幣1,000 元，並以百元計算之，有關科刑規範事項已有變
    更，經比較新舊法，修正後之刑法第33條第5 款規定並非較
    有利於被告，本件應適用修正前刑法第33條第5 款之規定。
  2.【關於罰金刑貨幣單位由銀元修正為新臺幣之法律適用】：
    刑法施行法第1 條之1 的立法理由謂：因應刑法增修條文施
    行後，刑法第33條第5 款規定，罰金貨幣單位已改為新臺幣
    ，是以同法各罪所定罰金貨幣單位，自應配合上開規定修正
    ；且因不再適用現行法規所定貨幣單位折算新臺幣條例，為
    使罰金數額趨於一致，避免衍生新舊法比較適用問題，以緩
    和實務適用法律之衝擊，於不變動罰金數額之前提下，而為
    制定。可見刑法施行法第1 條之1 ，係為取代罰金罰鍰提高
    標準條例第1 條前段而制定，具有特別準據法之性質，應逕
    予適用（最高法院96年度臺上字第5331號、第4185號、第14
    64號判決意旨參照）。
  (二)被告向甲○匡稱可以用錢代疏通林永茂法官，擺平官司，致
    甲○陷於錯誤後給付700,000 元與被告，係著手於施用詐術
    之行為，且已順利詐得財物，故核其所為，係犯刑法第339
    條第1 項詐欺取財罪。起訴書以被告事後已歸還詐得款項及
    本案支票為由，認被告係犯刑法第339 條第3 項、第1 項之
    詐欺取財未遂罪云云，恐有誤會。
  (三)被告利用不知情之藍庭光、鄭健新、劉佩婷、魏俊峰及葉祖
    松遂行本件詐欺取財之行為，應成立間接正犯。
  (四)爰審酌被告趁甲○官司纏身之際，向甲○匡稱其與承審之林
    永茂法官熟識，以詐取財物，影響司法聲譽，且犯後一度否
    認犯罪，藍庭光及葉祖松甚至因經手本案700,000 元而為檢
    察官提起公訴，誠屬不該，但本院念及被告犯後已經坦承犯
    罪，犯後態度尚佳，甲○也因該違反著作權法等案件入監服
    刑後出監，至藍庭光及葉祖松之案件在法院詳細查證下終獲
    無罪判決確定，司法正義已可彰顯，另被告所詐得之財物已
    經交還甲○，並未造成甲○進一步財產損失，甲○並在本院
    審理中表示願意原諒被告，不再追究，暨被告自承國中畢業
    ，現有心肌梗塞之心臟疾病，智識程度不高，身心狀況亦不
    佳等一切情狀，量處如主文所示之刑。起訴書對被告具體求
    處有期徒刑4 年，未慮前情，尚嫌過重，特予敘明。又被告
    充任司法黃牛為本件詐欺取財之行為，損及司法威信，應使
    被告入監服刑以受教化與警惕之效，故被告之辯護人請求本
    院為緩刑之宣告云云，實難允所請，併此陳明。
  (五)被告前述犯罪之時間雖在96年4 月24日以前，但被告在中華
    民國96年罪犯減刑條例96年7 月16日施行前之96年1 月25日
    因本案遭雲林地檢署通緝，迄至該條例施行後仍未自動歸案
    ，遲至96年11月9 日方為警緝獲等情，有內政部警政署航空
    警察局高雄分局通緝案件報告書、臺灣高等法院通緝記錄表
    及查捕逃犯作業查詢報表各1 紙附卷可參，屬該條例第5 條
    所定不得減刑之情形，自不得邀減刑之寬典，附此敘明。
四、應適用之法律：
    依刑事訴訟法第273 條之1 第1 項、第299 條第1 項前段，
    刑法第2 條第1 項前段、第339 條第1 項，刑法施行法第1
    條之1 第1 項、第2 項前段，判決如主文。
本案經檢察官丙○○到庭執行職務。
中    華    民    國    97    年    10    月    17    日
                  刑事第五庭    法  官  王  紹  銘
以上正本證明與原本無異。
如不服本判決，應於收受本判決後10日內向本院提出上訴書狀，
並應敘述具體理由。如未敘述上訴理由者，應於上訴期間屆滿後
20日內向本院補提理由書狀（均須按他造當事人之人數附繕本）
「切勿逕送上級法院」。
                                書記官  王  秀  如
中    華    民    國    97    年    10    月    17    日
附錄本案論罪科刑法條全文：
中華民國刑法第339條第1項（詐欺取財罪）：
意圖為自己或第三人不法之所有，以詐術使人將本人或第三人之
物交付者，處5 年以下有期徒刑、拘役或科或併科1,000 元以下
罰金。


司法院資訊處製作；財團法人民間司法改革基金會備份。
